ACORDAO-COMPLETO-2427160

ACÓRDÃO 2344/2020 ATA 33/2020 - PLENÁRIO

VISTOS, relatados e discutidos estes autos que cuidam de Representação sobre possíveis irregularidades ocorridas no Pregão Eletrônico 9/2018 da Companhia Securitizadora de Créditos Financeiros - Ativos S/A, que tinha por objeto a contratação de empresa operadora de leilão visando à venda, em âmbito nacional, de bens móveis recebidos em garantia de operações cedidas à empresa e retornados em decorrência de inadimplência, além de outros bens móveis recebidos a qualquer título.
ACORDAM os Ministros do Tribunal de Contas da União, reunidos em Sessão Plenária, diante das razões expostas pelo Relator, em:
9.1. com fulcro, no art. 87, § 2º da Lei 13.303/2016, c/c os artigos 235 e 237, inciso VII, do Regimento Interno/TCU, e no art. 103, § 1º, da Resolução - TCU 259/2014, conhecer da presente Representação para, no mérito, considerá-la improcedente;
9.2. indeferir o pedido de concessão de medida cautelar formulado pelo representante, tendo em vista a inexistência dos elementos necessários para sua adoção;
9.3.  indeferir o pedido do representante de ser considerado como parte interessada, mas lhe autorizando, caso requeira, vista e cópia às peças não sigilosas dos presentes autos; 
9.4.  dar ciência à ATIVOS S/A - Companhia Securitizadora de Créditos Financeiros e ao representante sobre a presente deliberação, informando-lhes que o seu conteúdo pode ser consultado no endereço www.tcu.gov.br/acordaos; 
9.5.  com fundamento no art. 250, I, c/c art. 169, V, do Regimento Interno/TCU, arquivar os presentes autos.

Representação sobre possíveis irregularidades em pregão eletrônico destinado à contratação de empresa operadora de leilão visando à venda, em nível nacional, de bens móveis recebidos em garantia de operações cedidas à Ativos S.A. e retomados em decorrência de inadimplência e outros bens móveis recebidos a qualquer título.

3. Interessados/Responsáveis: não há.

13.1. Ministros presentes: José Mucio Monteiro (Presidente), Walton Alencar Rodrigues, Benjamin Zymler, Aroldo Cedraz, Raimundo Carreiro (Relator), Ana Arraes, Bruno Dantas e Vital do Rêgo.
13.2. Ministro-Substituto convocado: Augusto Sherman Cavalcanti.
13.3. Ministro-Substituto presente: Marcos Bemquerer Costa.

RAIMUNDO CARREIRO

Transcrevo a seguir, nos termos do art. 1º, § 3º, inciso I, da Lei nº 8.443/92, a instrução lavrada no âmbito da Secretaria de Controle Externo de Aquisições Logísticas (peça 31) , cujas conclusões contaram com a anuência do titular daquela unidade técnica (peça 32) .
	A. Identificação do Processo

	TC Processo 041.062/2018-3
	Mérito - Improcedência

	Unidade Jurisdicionada
	Uasg

	ATIVOS S/A - Companhia Securitizadora de Créditos Financeiros/Banco do Brasil S/A /Ministério da Fazenda.
	Não se aplica

	Objeto

	Contratação de empresa operadora de leilão visando à venda, em nível nacional, de bens móveis recebidos em garantia de operações cedidas à Ativos S.A. e retomados em decorrência de inadimplência e outros bens móveis recebidos a qualquer título.

	Representante
	CPF

	Gian Roberto Cagni Braggio
	XXX.207.541-XX

	Há pedido de Sustentação Oral?
	Procuração

	Não
	Advogados João Marcos Castro da Silva (OAB-DF 33.230) e João Paulo Gusmão da Silva (OAB-DF 59.538) - peça 10

	Modalidade
	Número
	Tipo

	Pregão Eletrônico
	9/2018
	Maior desconto global

	Vigência
	Valor Homologado

	Doze meses, prorrogável por até sessenta meses
	0,01% (peça 28 e 29) 

	Fase do Certame

	Certame homologado, objeto adjudicado e contrato decorrente assinado com a empresa ORGANIZAÇÃO HL LTDA. (peças 28 a 30) 

	B. Momento Processual

	1.	Promovida a oitiva prévia quanto às alegações do representante e demais questões levantadas por esta Unidade Técnica, passa-se a analisar as respostas apresentadas, tópico a tópico, conforme transcrição/contextualização a seguir, além da apreciação de mérito em sequência.

	C. Histórico de Comunicações

	Despacho do Relator
	Peça 14
	19/12/2018

	Ofícios Encaminhados pela Selog

	À entidade
	Ofício 1879/2018-TCU-Selog, de 19/12/2018 (peça 16) 

	D. Documentos Apresentados em Resposta à Oitiva

	Pela Unidade Jurisdicionada

	Manifestação de resposta ao Ofício 1879/2018-TU-Selog (peça 20) 

	Processo 34/2018 referente à licitação eletrônica 9/2018 (peças 21 e 22) 

	Decisão interlocutória do processo judicial 0732076-37.2018.8.07.0001 (peça 23) 

	Edital 9704/2013 do Banco do Brasil S.A. (peça 24) 

	Cópia integral do processo judicial 0732076-37.2018.8.07.0001 (peça 25) 

	Cópia integral do processo judicial 0735058-24.2018.8.07.0001 (peça 26) 

	Decisão interlocutória do processo judicial 0735058-24.2018.8.07.0001 (peça 27) 

	E. Medida Cautelar - Avaliação dos Pressupostos

	Perigo da Demora

	O contrato/a ata decorrente do certame já foi assinado (a) ?
	Sim

	Há decisão judicial ou administrativa, sem especificação de prazo, para suspender o andamento do processo licitatório ou a contratação?
	Não

	As alegações de irregularidades apresentadas estão pendentes de análise conclusiva pelo órgão/entidade (impugnação ou recurso) ?
	Não

	Análise:

	2.	Está afastado o pressuposto do perigo da demora, haja vista que o contrato 53/2018, decorrente do processo licitatório em análise, foi assinado na data de 20/12/2018 (peça 30) , restando, portanto, prejudicada a concessão de medida cautelar para suspensão do certame.

	Perigo da Demora Reverso

	O serviço/bem é essencial ao funcionamento das atividades do órgão/entidade?
	Sim

	O órgão ou entidade está coberto contratualmente pelo serviço com razoável vigência (há a possibilidade de voltar a fase ou refazer o certame, a depender da consequência da concessão de cautelar no caso concreto) ou admite prorrogação excepcional?
	Não se aplica

	Caso haja a possibilidade de manutenção do contrato com a atual prestadora dos serviços, as condições dessa contratação seriam melhores (menor preço e atendimento satisfatório) que o que se está em vias de contratar?
	Não se aplica

	Análise:

	3.	Apesar da falta de informações a respeito de contratações anteriores para objeto similar, em face da assinatura do contrato 53/2018, eventual paralisação do certame poderia vir a acarretar a descontinuidade na prestação dos serviços, caracterizando o perigo da demora reverso.

	Plausibilidade Jurídica

	O órgão/entidade está sujeito aos normativos supostamente infringidos?
	Sim

	Há plausibilidade nas alegações do representante?
	Não

	Há indício de sobrepreço ou superfaturamento?
	Não

	Há grave risco de lesão ao erário, inexecução ou execução insatisfatória do objeto?
	Não

	Item a: uma vez que a realização da venda em leilão de bens móveis recebidos em garantia e retomados pela ATIVOS S/A constitui, por certo, a finalidade precípua da contratação pretendida, a contratação dos serviços de Leiloeiro, por meio de interposta pessoa, além de potencialmente afrontar o disposto no art. 37, inciso XXI, da Constituição Federal, no art. 28 da Lei 13.303/2016 e no art. 3º do Regulamento de Licitações e Contratos da ATIVOS S/A, pode vir a caracterizar infração às normas que regulamentam a profissão de Leiloeiro (Decreto 21.981/1932 e Instrução Normativa DREI 17/2013) ;
Manifestação do órgão/entidade:
a) alega a representada que, por explorar atividade econômica, se sujeita ao regime jurídico de direito privado, citando artigo do Ministro Benjamin Zymler;
b) a fim de garantir que as empresas públicas e sociedades de economia mista se tornem mais competitivas no mercado, sustenta que a Lei 13.303/2016, a qual se submete, possui um rigor formal mais brando que a Lei 8.666/1993, à qual se submetem as autarquias e a administração pública direta;
c) diante de seu estatuto social, atuando na área de recuperação de crédito financeiro e sendo parceira estratégica do Banco do Brasil S/A nesse ramo, entende a Ativos S/A que não exerce quaisquer atividades concernentes ao Poder Público;
d) no caso concreto, afirma que buscou contratar empresa interposta para a execução dos serviços demandados, em função da ausência de estrutura física e expertise técnica, que impossibilitam a execução do objeto de forma direta;
e) à luz dos preceitos do direito privado, enxerga a representada que não houve qualquer afronta aos dispositivos dos normativos jurídicos mencionados supra, ao contratar os serviços de venda em leilão de bens móveis por meio de interposta pessoa jurídica.
Análise:
4.	O cerne da questão trazida é a possibilidade ou não da Ativos S/A contratar pessoa jurídica, de forma interposta, para a venda em leilão de bens móveis recebidos em garantia.
5.	A Lei 13.303/2016, em seu art. 28, caput, c/c art. 49, I, estabelece que a alienação de bens por empresas públicas e por sociedade de economia mista deve ser precedida de licitação, não havendo, contudo, qualquer menção de vedação à realização de certame por pessoa interposta contratada para tal.
6.	Estando a referida empresa em ambiente de mercado, explorando a atividade econômica de recuperação de crédito financeiro, e sendo essa uma prática de mercado, não se vislumbram óbices com relação a tal forma de contratação.
7.	Assiste razão à representada no sentido de que a Lei 13.303/2016 deve ser analisada à luz dos preceitos do direito privado, visto que o fim a que se destina o Título II da Lei das Estatais - o qual regulamenta o art. 173, § 1º, III, da Constituição Federal/88 - é o de proporcionar um arcabouço jurídico ágil para contratações, de modo que tais empresas possam competir em igualdade de condições com o mercado privado.
8.	Sob essa perspectiva teleológica, exigir que a venda de bens móveis pela Ativos S/A ocorra exclusivamente por meio de uma estratégia de contratação de pregoeiros e execução direta das atividades que seriam licitadas, poderia levar a estatal a perder competitividade frente a seus concorrentes privados no mercado de recuperação de crédito, dentre os quais podemos citar a Recovery - Aquisição e Gestão de Ativos, do Itaú Unibanco, e a RCB Investimentos S/A, controlada pela PRA Group Company. 
9.	Além disso, a precedência de licitação para alienação de bens, a que se refere o art. 28, caput, da Lei de Responsabilidade das Estatais, é para fins de alienação de ativos integrantes do respectivo patrimônio da empresa pública ou sociedade de economia mista, conforme se transcreve a seguir:
Art. 28.  Os contratos com terceiros destinados à prestação de serviços às empresas públicas e às sociedades de economia mista, inclusive de engenharia e de publicidade, à aquisição e à locação de bens, à alienação de bens e ativos integrantes do respectivo patrimônio ou à execução de obras a serem integradas a esse patrimônio, bem como à implementação de ônus real sobre tais bens, serão precedidos de licitação nos termos desta Lei, ressalvadas as hipóteses previstas nos arts. 29 e 30.
 (grifos nossos) 
10.	Nesse sentido, cumpre destacar que os bens fornecidos como garantia não integram o patrimônio da estatal e, na condição de direito real de garantia, possuem natureza distinta dos bens próprios pertencentes à Ativos S/A, tais como mesas, cadeiras, computadores, veículos, entre outros.
11.	Entende-se, portanto, que a forma de contratação da representada, para venda em leilão, por meio de pessoa jurídica interposta, de bens móveis recebidos em garantia, não viola o disposto no art. 28 da Lei 13.303/2016. 
12.	Por consequência, não viola também o disposto no art. 37, inciso XXI, da Constituição Federal, e no art. 3º do Regulamento de Licitações e Contratos da Ativos S/A.
13.	No tocante às normas que regulam a profissão de Leiloeiro, também não se vislumbra qualquer infração por parte da Ativos S/A, em relação à estratégia de contratação adotada.
14.	A vedação a que se refere o Decreto 21.981/1932, mencionado pelo representante (peça 1, p. 2-3) , diz respeito exclusivamente à constituição de empresa pelo leiloeiro, conforme art. 36 do referido decreto, in verbis:
Art. 36. É proibido ao leiloeiro:
a) sob pena de destituição:
1º, exercer o comércio direta ou indiretamente no seu ou alheio nome;
2º, constituir sociedade de qualquer espécie ou denominação;
3º, encarregar-se de cobranças ou pagamentos comerciais;
b) sob pena de multa de 2:000$000:
Adquirir para si, ou para pessoas de sua família, coisa de cuja venda tenha sido incumbido, ainda que a pretexto de destinar-se a seu consumo particular.
 (grifos nossos) 
15.	O mesmo entendimento pode ser obtido do art. 35, I, da Instrução Normativa DREI 17/2013, in verbis:
Art. 35. É proibido ao leiloeiro: 
I - sob pena de destituição e consequente cancelamento de sua matrícula: 
a) integrar sociedade de qualquer espécie ou denominação;
 (grifos nossos) 
16.	Da leitura dos dois dispositivos, não se observa como vedação o vínculo empregatício de leiloeiro com pessoa jurídica especializada nas atividades de leilão, como as casas de leilão. 
17.	Se essa hipótese ora trazida fosse verdadeira, as sete empresas para as quais a Ativo S/A solicitou orçamento durante a pesquisa de preços estariam em situação irregular, o que não se mostra razoável (peça 22, p. 37) . 
18.	Analogamente, não poderia existir a Classificação Nacional de Atividade Econômica (CNAE) 82.99-7, referente a atividade de leilões prestadas por empresas e mantida pelo Instituto Brasileiro de Geografia e Estatística (IBGE) .
19.	Diante de todo exposto, entende-se ser regular a forma de contratação pretendida pela representada, para venda de bens móveis em leilão por meio de empresa interposta, não configurando afronta aos diversos normativos legais mencionados.
Item b: a descrição do objeto dos leilões a serem realizados não se afigura suficientemente clara, ao teor do disposto nos itens 4.1 e 4.2 do Termo de Referência, podendo caracterizar inobservância ao disposto no art. 33 da Lei 13.303/2016 e no art. 7º do Regulamento de Licitações e Contratos da ATIVOS S/A;
Manifestação do órgão/entidade:
a)  alega a estatal que o objeto da contratação fora delimitado de forma clara no Termo de Referência;
b)  sustenta também que o quantitativo descrito no item 4.2 do Termo de Referência (peça 21, p. 20) se trata de uma estimativa de bens móveis a serem leiloados, podendo ser maior durante a execução contratual.
Análise:
20.	Depreende-se da leitura do Termo de Referência (peça 21, p. 20-35) que o objeto da licitação em análise é a contratação de empresa para operacionalizar a venda de bens móveis recebidos em garantia de operações de crédito.
21.	A operacionalização dessa venda ocorre por meio de diversas etapas, em consonância com o disposto no Decreto 21.981/1932 e na Instrução Normativa DREI 17/2013, sendo o leilão propriamente dito dos bens móveis uma dessas etapas.
22.	Dentre as etapas necessárias para essa operação, cita-se, por exemplo, a remoção do bem a ser leiloado pela contratada; a elaboração de laudo de vistoria; elaboração, revisão e entrega de dossiê do bem removido; laudo de avaliação dos bens a serem leiloados; recolhimento de documentação técnica do leiloeiro, necessária à sua habilitação; divulgação do leilão; realização de leilão; elaboração e entrega de relatório de leilão; envio de comprovante de depósito do produto arrematado; prestação de contas sobre o leilão; entre outras atividades.
23.	Destaca-se que todas essas atividades estão descritas nos itens 5 a 16 do Termo de Referência, sendo também especificado acordo de nível de serviço com métricas de qualidade, no item 17 do referido instrumento, para muitas dessas atividades.
24.	Dessa forma, entende-se ser procedente a alegação trazida pela representada de que o objeto está especificado de forma clara, sendo a informação trazida pelo item 4.1 e 4.2 do Termo de Referência meramente acessória à sua descrição.
25.	Ademais, assiste razão à estatal no sentido de que o quantitativo estimado de bens móveis a serem leiloados não é preciso, podendo ser aumentado no decorrer da execução contratual. 
26.	Com efeito, a Ativos S/A pode enxergar novas oportunidades de negócio, nas quais figure como cessionária de crédito, aumentando assim a demanda de venda de bens oferecidos como garantia.
27.	Embora não tenha sido mencionado pela representada, incumbe registrar também que esse quantitativo estipulado nos itens 4.1 e 4.2 do Termo de Referência pode vir a ser reduzido, em face da quitação superveniente de dívida pelo devedor, das hipóteses de exoneração de garantia descritas no Código Civil ou pelo cumprimento de decisões judiciais posteriores.
28.	Assim, devido a esse dinamismo, não se vislumbra como razoável exigir da contratante a descrição precisa e prévia dos quantitativos de bens a serem leiloados no Termo de Referência, sendo possível apenas estimá-los, para fins de avaliação das potenciais licitantes que viessem a despertar interesse no referido certame.
29.	Diante do exposto, está afastado o indício de irregularidade analisado neste ponto, não havendo afronta ao art. 33 da Lei 13.303/2016 ou ao art. 7º do Regulamento de Licitações e Contratos da ATIVOS S/A.
Item c: esclarecer se a contratação pretendida reveste-se de execução de serviços de natureza continuada, tendo em vista a possibilidade de renovação do contrato por até sessenta meses;
Manifestação do órgão/entidade:
a) alega a empresa pública que os serviços contratados são de natureza continuada, tendo em vista o disposto no item 2.3 do Termo de Referência (peça 21, p. 19) ;
b) ainda segundo a entidade, a prestação de serviços pode ser estendida por até 60 meses, tendo natureza continuada, pelos seguintes motivos:
b.1) o leilão para a venda dos bens repassados à contratada pode não ser concluído na vigência de 12 meses;
b.2) ao longo da execução contratual, podem surgir novas demandas, aumentando-se o volume de bens repassados à contratada para venda por meio de leilão; e
b.3) a interrupção dos serviços sem a exaustação da venda dos bens repassados poderá trazer prejuízo financeiro e logístico para a Ativos S/A.
Análise:
30.	Segundo o entendimento trazido pelo Acórdão 132/2008-TCU-Segunda Câmara (Ministro Relator Aroldo Cedraz) , o caráter contínuo de um serviço contratado é determinado pela sua essencialidade para assegurar a integridade do patrimônio público de forma rotineira e permanente; ou para manter o funcionamento das atividades finalísticas do ente administrativo, de modo que sua interrupção possa comprometer a prestação de um serviço público ou o cumprimento da missão institucional.
31.	A Ativos S/A, subsidiária do Banco do Brasil S/A, é uma empresa pública com a finalidade de gerir e securitizar crédito financeiro, que pode ser adquirido de diversos bancos e instituições financeiras, por meio de cessão de crédito.
32.	O serviço de alienação de bens recuperados pela estatal como garantia, objeto da contratação em tela, é atividade essencial para a mitigação do impacto do risco de inadimplência que pode vir a se concretizar nas operações de crédito. Tal atividade é essencial e diretamente relacionada à finalidade a que se destina a Ativos S/A. 
33.	Assiste razão, portanto, à representada no sentido de que a eventual interrupção dos serviços demandados pode causar impactos de ordem financeira e logística à representada, prejudicando o desempenho de sua missão institucional. 
34.	Destarte, entende-se que os serviços licitados por meio do Pregão Eletrônico 9/2018 são de natureza continuada, restando esclarecido este ponto.
Item d: a distribuição dos quantitativos estimados em cinco regiões distintas já indicaria que o objeto seria divisível, sendo possível, a princípio, o seu parcelamento, em lugar de ser licitado em lote único, tendo em vista o objetivo de propiciar a ampla participação de licitantes que, embora não dispondo de capacidade para a execução, fornecimento ou aquisição da totalidade do objeto, possam fazê-lo com relação a itens ou unidades autônomas, devendo as exigências de habilitação adequar-se a essa divisibilidade. O ponto deve ser objeto de esclarecimentos pela ATIVOS S/A, à vista do disposto no art. 32, inciso III, da Lei 13.303/2016, do art. 5º, inciso V, do Regulamento de Licitações e Contratos da ATIVOS S/A e de reiterada jurisprudência do Tribunal consolidada na Súmula TCU 247;
Manifestação do órgão/entidade:
a) alega a entidade também que a Súmula TCU 247, tem por base a Lei 8.666/1993, não sendo aplicável à contratação pretendida pela Ativos S/A; e
b) alega a empresa pública que a contratação divisível por Unidade Federativa poderia acarretar um risco de execução insatisfatória do objeto, tendo em vista a dificuldade de se gerir e fiscalizar uma quantidade maior de contratos, posto que a referida empresa é de pequeno porte, não dispondo de quadro de pessoal extenso, ao contrário de diversos órgãos públicos.
Análise:
35.	A Súmula TCU 247 não se baseia somente na Lei 8.666/1993, mas também nos princípios da administração pública relacionados à licitação pública, que possuem estatura constitucional, são indisponíveis e estão positivados no art. 31, caput, da Lei 13.303/2013, aplicável à contratação em questão.
36.	Dessa forma, entende-se ser improcedente parcialmente a alegação da representada no sentido de que a Súmula TCU 247 não se aplica à contratação pretendida.
37.	Todavia, assiste razão à representada em relação ao fato de que o parcelamento do objeto em diversos contratos prejudicaria a gestão e fiscalização do objeto demandado. 
38.	Em decorrência do porte da subsidiária, a divisão da contratação em regiões importaria no ônus de alocação de mais empregados na fiscalização desse objeto, sendo que a venda de ativos de garantias recuperados em decorrência da inadimplência contratual é apenas uma das atividades concernentes à gestão, securitização e recuperação de créditos financeiros, fim social da Ativos S/A.
39.	Assim, em nome do princípio da eficiência e em decorrência da inviabilidade técnica, entende-se restar justificado o não parcelamento do objeto, afastando-se o indício de irregularidade ora analisado.
40.	Perante a análise dos pontos da oitiva prévia feitos até aqui, entende-se restar afastado o pressuposto da plausibilidade jurídica.
41.	Assim, propõe-se indeferir o pedido de medida cautelar, uma vez ausentes os pressupostos do perigo da demora e da plausibilidade jurídica, essenciais para sua concessão, bem como caracterizado o perigo da demora reverso.
42.	Além disso, diante do exposto, os elementos constantes dos autos permitem, desde já, a avaliação quanto ao mérito da presente representação como improcedente.

	F. Impacto dos Encaminhamentos Propostos

	Haverá impacto relevante na entidade e/ou na sociedade, decorrente dos encaminhamentos propostos?
	Não

	G. Pedido de Ingresso aos Autos

	Há pedido do representante de ingresso aos autos?
	Sim

	Análise:
43.	Corrobora-se o entendimento firmado em instrução anterior desta unidade técnica (peça 11, p. 5) , no sentido de que o pedido de ingresso da autora como parte interessada no presente processo (peça 1, p. 9) deve ser indeferido, pois essa não demonstrou sua razão legítima para intervir nos autos, nem a possibilidade de lesão a direito subjetivo próprio, à luz do art. 146 do Regimento Interno/TCU c/c o art. 2º, § 2º, da Resolução-TCU 36/1995, com redação dada pelo art. 1º da Resolução-TCU 213/2008.

	H. Processos Conexos e Apensos

	Há processos conexos?
	Não

	Há processos apensos?
	Não

	I. Proposta de Encaminhamento

	44.	Em virtude do exposto, propõe-se:
44.1.	considerar a presente representação improcedente no mérito;
44.2.	indeferir o pedido de concessão de medida cautelar formulado pelo representante, tendo em vista a inexistência dos elementos necessários para sua adoção;
44.3.	indeferir o pedido do representante de ser considerada como parte interessada, mas lhe autorizando, caso requeira, vista e cópia às peças não sigilosas dos presentes autos após a prolação da deliberação de mérito dos presentes autos; 
44.4.	informar à ATIVOS S/A - Companhia Securitizadora de Créditos Financeiros e ao representante que o conteúdo da deliberação que vier a ser proferida poderá ser consultado no endereço www.tcu.gov.br/acordaos; e
44.5.	arquivar os presentes autos, nos termos do art. 250, I, c/c art. 169, V, do Regimento Interno/TCU.

Manifestação do Ministério Público junto ao TCU
2.	Por intermédio do Despacho à peça 33, de 15/1/2019, solicitei a manifestação do Ministério Público junto ao Tribunal que, representado pelo Procurador Marinus Eduardo de Vries Marsico, manifestou anuência com a proposta da unidade técnica, conforme o Parecer à peça 34, a seguir transcrito.
"Cuidam os autos de representação sobre possível ilegalidade no Pregão Eletrônico 9/2018 da Companhia Securitizadora de Créditos Financeiros - Ativos S/A, que tinha por objeto a contratação de empresa operadora de leilão visando à venda, em âmbito nacional, de bens móveis recebidos em garantia de operações cedidas à empresa e retornados em decorrência de inadimplência, além de outros bens móveis recebidos a qualquer título.
Registramos que atuamos no feito atendendo à honrosa solicitação de audiência propiciada pelo E. Relator no Despacho que integra a peça 33.
Ao analisar os esclarecimentos da Ativos S/A (peças 20-30) , apresentados em resposta à oitiva prévia determinada pelo então Relator (peça 14) para fins de eventual suspensão cautelar do certame, a Selog, por meio da instrução que integra a peça 31, propõe, em pareceres uniformes, o indeferimento do pedido de concessão de medida cautelar, por inexistência dos elementos necessários à sua adoção; a improcedência da representação; e o indeferimento do pedido do representante para que seja considerado parte interessada, por não haver demonstrado razão legítima para intervir, nem a possibilidade de lesão a direito subjetivo próprio.
Concordamos in totum com o exame realizado pela Unidade Técnica. A nosso sentir, a Ativos S/A não está impedida de contratar empresa operadora de leilão, mediante licitação, nas condições previstas no Pregão Eletrônico 9/2018. Não houve violação ao artigo 28 da Lei 13.303/2016, uma vez que a contratação foi precedida de licitação. Tampouco vislumbramos irregularidade na contratação de uma única empresa para atuação em âmbito nacional, haja vista que, por explorar atividade econômica em ambiente de mercado, o critério adotado pela empresa restou devidamente justificado. 
Da mesma forma, não houve ofensa ao artigo 19 do Decreto 21.981/1932, que estabelece a competência pessoal e privativa dos leiloeiros para a venda em hasta pública ou público pregão. Com efeito, ao definir, nos itens 6.1 e 6.2 do Termo de Referência (peça 21, p. 22) , que a contratada deve apresentar à Ativos S/A, com até três dias de antecedência, os documentos de identificação e atestados técnicos dos leiloeiros com os quais pretende realizar os leilões, o edital não deixa dúvidas quanto à imposição de que as alienações sejam realizadas por meio de leiloeiros oficiais. O fato de haver previsão para que a contratada realize atividades que antecedem ao leilão não constitui qualquer violação das atribuições privativas dos leiloeiros, uma vez que não há, no Decreto 21.981/1932, qualquer disposição ou proibição nesse sentido. 
No tocante à remuneração do leiloeiro público, não vislumbramos, de igual modo, ofensa às disposições legais. Tal como definido no artigo 24 do Decreto 21.981/1932, o item 9.8 do Termo de Referência (peça 21, p. 27) prevê a renúncia do leiloeiro à comissão que seria de responsabilidade da Ativos S/A e estabelece que sua remuneração se restringirá ao valor que será pago pelo arrematante do bem, no percentual de 5% do lance vencedor. 
Cumpre registrar, por oportuno, que o questionamento objeto da representação, isto é, a pretensa ilegalidade do procedimento licitatório conduzido pela Ativos S/A para a contratação de empresa operadora de leilão, foi discutido nos processos judiciais 0732076-37.2018.8.07.0001 e 0735058-24.2018.8.07.0001, ajuizados, respectivamente, pelos leiloeiros públicos oficiais Ozias Pereira Tavares e Gian Roberto Cagni Braggio, que tramitaram na 9ª Vara Cível de Brasília. Naqueles feitos, em decisões unânimes já confirmadas em sede de apelação pela 4ª Turma Cível do TJDFT, a deliberação foi pela improcedência dos pedidos. Conquanto não haja, em razão do Princípio da Independência das Instâncias, a obrigatoriedade de o Tribunal se sujeitar ao entendimento assentado pelo poder judiciário, pensamos que os argumentos adotados pelos magistrados reforçam o posicionamento ora defendido. 
Feitas essas considerações, manifestamo-nos de acordo com a proposta alvitrada pela Selog na instrução que integra a peça 31."
É o Relatório.

8.1. Delize Sousa Martins Andrade (27.567/OAB-DF) e outros, representando Ativos S.A. Companhia Securitizadora de Créditos Financeiros.  
8.2. João Marcos Castro da Silva (33230/OAB-DF) e outros, representando Gian Roberto Cagni Braggio.

Procurador Marinus Eduardo De Vries Marsico.

REPRESENTAÇÃO COM PEDIDO DE CAUTELAR. CONTRATAÇÃO DE EMPRESA OPERADORA DE LEILÃO PARA VENDA DE BENS MÓVEIS. CONHECIMENTO. IMPROCEDÊNCIA. INDEFERIMENTO DE CAUTELAR. INDEFERIMENTO DE INGRESSO NOS AUTOS DA REPRESENTANTE COMO PARTE INTERESSADA. CIÊNCIA AOS INTERESSADOS. ARQUIVAMENTO.

REPRESENTAÇÃO (REPR)

Secretaria de Controle Externo de Aquisições Logísticas (Selog).

Inicialmente, registro que atuo nos presentes autos por força do art. 152 do Regimento Interno do TCU.
2.	A Representação em análise pode ser conhecida, tendo em vista que estão satisfeitos os requisitos de admissibilidade constantes no art. 87, § 2º da Lei 13.303/2016, c/c os artigos 235 e 237, inciso VII, do Regimento Interno/TCU, e no art. 103, § 1º, da Resolução - TCU 259/2014.
3.	Trata-se de Representação sobre possíveis irregularidades ocorridas no Pregão Eletrônico 9/2018 da Companhia Securitizadora de Créditos Financeiros - Ativos S/A, que tinha por objeto a contratação de empresa operadora de leilão visando à venda, em âmbito nacional, de bens móveis recebidos em garantia de operações cedidas à empresa e retornados em decorrência de inadimplência, além de outros bens móveis recebidos a qualquer título. O certame em análise foi homologado em 13/12/2018.
4.	Por meio do Despacho à peça 14, de 19/12/2018, o então Relator destes autos, Ministro José Múcio Monteiro, assim se manifestou, verbis:
"Trata-se de representação sobre possível ilegalidade no Pregão Eletrônico 9/2018 da Companhia Securitizadora de Créditos Financeiros - Ativo S/A, que tem por objeto a contratação de empresa operadora de leilão visando a venda, em âmbito nacional, de bens móveis recebidos em garantia de operações cedidas à empresa e retornados em decorrência de inadimplência e outros bens móveis recebidos a qualquer título.
                2. Em síntese, o representante alega que a contratação de "empresa operadora de leilão" infringe o Decreto 21.981/1932 e, portanto, somente seria permitida a contratação pessoal de leiloeiro. Ademais, aduz ser "cabível e factível, minimamente, a divisão do objeto em lotes regionais", o que aumentaria a competitividade do certame.
                3. A Selog propôs o conhecimento da representação e a concessão de medida cautelar, sem oitiva prévia, tendo em vista a existência dos requisitos da plausibilidade jurídica e do perigo da demora e a ausência de perigo reverso. A unidade técnica sugeriu, ainda, a realização de oitiva e diligências à Ativo S/A e o indeferimento do pedido do representante para ser considerada parte interessada.
                4. Pelas razões expostas pela Selog (peça 11) , conheço desta representação. No mérito, acompanho também as análises efetuadas por aquela unidade. No entanto, determino a realização de oitiva prévia à eventual concessão da medida cautelar pleiteada, nos termos do art. 276, § 2º, e a realização das diligências propostas.
                5. Levando-se em conta que a abertura da sessão pública e início da disputa de preços estavam previstas para o dia 4/12/2018, entendo que o perigo da demora afeto a essa fase da licitação já se consumou. Em relação às etapas seguintes, entendo que a análise das alegações da Ativo S/A em atendimento à retromencionada oitiva prévia poderá fundamentar o eventual deferimento da suspensão cautelar do certame.
                Por esses motivos, restituam-se os autos à Selog para providências." (grifei) 
5.	Após providenciar as necessárias medidas saneadoras dos autos, a unidade técnica propõe considerar a Representação em análise improcedente, indeferindo o pedido de adoção de medida cautelar, além de indeferir o ingresso da representante nos autos como parte interessada (peça 31) .
6.	Por intermédio do Despacho à peça 33, de 15/1/2019, solicitei a manifestação do Ministério Público junto ao Tribunal.	
7.	O Ministério Público junto ao TCU, representado pelo Procurador Marinus Eduardo de Vries Marsico, manifestou anuência com a proposta da unidade técnica, conforme o Parecer à peça 34, de 4/8/2020.
8.	Quanto ao mérito, verifico que a unidade técnica abordou todas as questões necessárias ao deslinde do feito com bastante propriedade em sua minudente instrução (peça 31) , exaurindo a análise da matéria. Assim, incorporo às minhas razões de decidir os fundamentos e conclusões da Selog, que foram integralmente ratificadas pelo MP/TCU, de modo que se tornou despicienda a adução de novas considerações de fato e de direito sobre a matéria.
9.	Por fim, conforme registrado pelo MP/TCU, o questionamento objeto da representação foi, também, discutido nos processos judiciais 0732076-37.2018.8.07.0001 e 0735058-24.2018.8.07.0001, ajuizados, respectivamente, pelos leiloeiros públicos oficiais Ozias Pereira Tavares e Gian Roberto Cagni Braggio, que tramitaram na 9ª Vara Cível de Brasília. Naqueles feitos, em decisões unânimes já confirmadas em sede de apelação pela 4ª Turma Cível do TJDFT, a deliberação foi pela improcedência dos pedidos. Sem olvidar do Princípio da Independência das Instâncias, os argumentos lançados pelos magistrados reforçam o encaminhamento ora proposto.
10.	Ante o exposto, voto por que o Tribunal adote a minuta de acórdão que ora submeto à apreciação deste Colegiado.
TCU, Sala das Sessões Ministro Luciano Brandão Alves de Souza, em 2 de setembro de 2020.
RAIMUNDO CARREIRO 
Relator